臺灣高雄地方法院刑事判決　　　　　　　96年度易字第1709號
公　訴　人　臺灣高雄地方法院檢察署檢察官
被　　　告　丁○○
上列被告因侵占案件，經檢察官聲請以簡易判決處刑（95年度偵
字第29079 號），本院受理後（95年度簡字第7416號），認不應
以簡易判決處刑，改依通常程序審理，判決如下：
    主  文
丁○○無罪。
    理  由
一、公訴意旨略以：被告丁○○與戊○○○係朋友關係，因告訴
    人乙○○積欠戊○○○債務，3 人乃協議以被告丁○○名義
    參加李熔佑邀集之互助會，約定每期會款由告訴人乙○○匯
    入被告丁○○所申辦彰化銀行前鎮分行帳號00000000000000
    號帳戶，再由被告丁○○繳交丙○○，俟該會尾會所得整筆
    會款作為清償上開告訴人乙○○積欠戊○○○債務之款項。
    本件互助會為外標，每會會款新臺幣（下同）1 萬元、會期
    自民國88年12月起至92年9 月間止，每月4 日開標，並自89
    年起於每年3 月、6 月、9 月、12月多加1 會。嗣丙○○因
    經濟困難，遂於90年3 月將上開互助會止會，並於90年4 月
    間起至92年9 月間，每月以2,000 元至5,600 元不等之金額
    ，將其陸續向死會會員收取之會款平均分配於活會會員。詎
    被告丁○○竟意圖為自己不法所有，將其自丙○○處取得之
    分配款總計56,500元予以侵占入已。嗣因告訴人乙○○提出
    詐欺告訴，始知上情，因認被告丁○○所為，係犯刑法第33
    5 條第1 項之普通侵占罪或刑法第342 條第1 項之背信罪嫌
    等語。
二、按犯罪事實應依證據認定之，無證據不得認定犯罪事實；又
    不能證明被告犯罪者，應諭知無罪之判決，刑事訴訟法第15
    4 條第2 項、第301 條第1 項分別定有明文。又刑事訴訟法
    上所謂認定犯罪事實之證據，係指足以認定被告確有犯罪行
    為之積極證據而言，該項證據自須適合於被告犯罪事實之認
    定，始得採為斷罪資料。如未能發現相當證據，或證據不足
    以證明，自不能以推測或擬制之方法，以為裁判之基礎。又
    刑事訴訟上證明之資料，無論其為直接或間接證據，均須達
    於通常一般之人均不致有所懷疑，而得確信其為真實之程度
    ，始得據為有罪之認定，若其關於被告是否犯罪之證明未能
    達此程度，而有合理性懷疑之存在，致使無從形成有罪之確
    信，根據「罪證有疑，利於被告」之證據法則，即不得遽為
    不利被告之認定（最高法院著有29年度上字第3105號、40年
    臺上字第86號、76年臺上字第4986號判例意旨參照）。又檢
    察官對於起訴之犯罪事實，應負提出證據及說服之實質舉證
    責任，倘其所提出之證據，不足為被告有罪之積極證明，或
    其指出證明之方法，無從說服法院以形成被告有罪之心證，
    基於無罪推定之原則，自應為被告無罪判決之諭知（最高法
    院92年臺上字第128 號判例意旨參照）。
三、本件公訴人認被告丁○○涉有前揭犯罪，係以告訴人乙○○
    之指訴、證人丙○○、戊○○○之證述、證人丙○○出具之
    新會收受還款紀錄、臺灣高雄地方法院檢察署94年度偵字第
    8194號被告詐欺全卷資料、臺灣高等法院高雄分院95年度上
    易字第169 號刑事判決、臺灣銀行綜合存款存摺交易明細、
    被告出具之還款紀錄為其主要論據。被告於本院審理時，固
    坦承：其與證人戊○○○、告訴人乙○○協議，以其名義參
    加證人丙○○邀集之合會，會款則由告訴人乙○○交由其繳
    交；嗣該合會於90年3 月間止會，證人丙○○自90年4 月間
    起至92年9 月間止，按月給付分配款予其，惟其並未將上開
    款項交付告訴人乙○○等事實，惟堅決否認有何侵占或背信
    之犯行，辯稱：其業將分配款交付證人戊○○○，其僅係單
    純幫忙，並未侵占告訴人乙○○財物等語。
四、經查：
（一）證據能力之認定：
   1、告訴人乙○○、證人戊○○○、丙○○於本院94年度易字
      第1845號侵占案件審理時之證述：
 （1）按被告以外之人於審判外向法官所為之陳述，得為證據，
      刑事訴訟法第159 條之1 第1 項定有明文。查被告以外之
      人於法官面前所為之陳述，因其陳述係在法官面前為之，
      故不問係其他刑事案件之準備程序、審判期日或民事事件
      或其他訴訟程式之陳述，均係在任意陳述之信用性已受確
      定保障之情況下所為，因此該等陳述應得作為證據（立法
      理由參照）。
 （2）查告訴人乙○○、證人戊○○○、丙○○於本院94年度易
      字第1845號侵占案件審理時之證述，係被告以外之人，於
      法官面前所為之陳述，且均經具結以擔保渠等證言之真實
      性，渠等任意陳述之信用性已受確保，依上開說明，渠等
      於本院94年度易字第1845號侵占案件審理時之證述，應有
      證據能力。
   2、告訴人乙○○、證人戊○○○於94年9 月9 日偵訊時、證
      人戊○○○、丙○○於94年9月27日偵訊時之證述：
 （1）按被告以外之人於審判外之言詞或書面陳述，除法律有規
      定者外，不得為證據；被告以外之人於偵訊中向檢察官所
      為之陳述，除顯有不可信之情況者外，得為證據，刑事訴
      訟法第159 條第1 項、第159 條之1 第2 項分別定有明文
      。而所謂不可信情況之認定，法院應審酌被告以外之人於
      陳述時之外在環境及情況，例如：陳述時之心理狀況、有
      無受到外力干擾等，以為判斷之依據，故係決定陳述有無
      證據能力，而非決定陳述內容之證明力（法院辦理刑事訴
      訟案件應行注意事項89參照）。職是，被告以外之人前於
      偵查中已具結而為證述，除反對該項供述得具有證據能力
      之一方，已釋明「顯有不可信之情況」之理由外，皆得為
      證據。
 （2）查證人乙○○、戊○○○、丙○○在檢察官94年9 月9 日
      、同年月27日偵查時，均係以證人之身份，經檢察官告以
      具結之義務及偽證之處罰，經渠等具結，而於負擔偽證罪
      之處罰心理下所為，係經以具結擔保其證述之真實性。又
      司法實務運作上，咸認偵查中檢察官向被告以外之人所取
      得之陳述，原則上均能遵守法律規定，不致違法取供，其
      可信性極高，因而明定除顯有不可信之情況者外，得為證
      據。亦即，被告以外之人於偵查中依法應具結者已具結，
      向檢察官所為之陳述，原則上具有證據能力，於例外「顯
      有不可信之情況」，始不具證據能力。證人乙○○、戊○○○、丙○○於檢察官94年9 月9 日、同年月27日偵訊時
      之證述，並無證據顯示係遭受強暴、脅迫、詐欺、利誘等
      外力干擾情形，或在影響渠等心理狀況致妨礙其自由陳述
      等顯不可信之情況下所為。渠等於偵訊時之陳述既無顯不
      可信之情況，依上開說明，自有證據能力。
   3、證人戊○○○於警詢及檢察事務官詢問時之陳述：
 （1）按被告以外之人於審判外之言詞或書面陳述，除法律有規
      定者外，不得作為證據；被告以外之人於檢察事務官、司
      法警察官或司法警察調查中所為之陳述，與審判中不符時
      ，其先前之陳述具有較可信之特別情況，且為證明犯罪事
      實存否所必要者，得為證據；被告以外之人於審判中死亡
      者；身心障礙致記憶喪失或無法陳述者；滯留國外或所在
      不明而無法傳喚或傳喚不到者；到庭後無正當理由拒絕陳
      述者，其於檢察事務官、司法警察官或司法警察調查中所
      為之陳述，經證明具有可信之特別情況，且為證明犯罪事
      實之存否所必要者，得為證據，刑事訴訟法第159 條第1
      項、第159條之2、第159條之3分別定有明文。
 （2）查證人戊○○○係被告以外之人，渠於警詢及檢察事務官
      詢問時之陳述，係被告以外之人於審判外之言詞陳述，依
      刑事訴訟法第159 條第1 項規定，原則上並無證據能力。
      且渠於警詢及檢察事務官詢問時之陳述，亦查無刑事訴訟
      法第159 條之2 、第159 條之3 所定各款情形，被告於本
      院準備程序時，復否認上開證據方法之證據能力。依上開
      說明，應認證人戊○○○於警詢及檢察事務官詢問時之陳
      述，並無證據能力。
   4、其餘證據方法之證據能力：
 （1）按傳聞法則之重要理論依據，在於傳聞證據未經當事人之
      反對詰問予以核實，乃予排斥。惟若當事人已放棄對原供
      述人之反對詰問權，於法院審判時表明同意該等傳聞證據
      可作為證據，基於證據資料愈豐富，愈有助於真實發現之
      理念，並貫徹刑事訴訟法修法加重當事人進行主義之精神
      ，確認當事人對於證據能力有處分權之制度，傳聞證據經
      當事人同意作為證據，法院認為適當者，亦得為證據。另
      當事人於調查證據時，對於傳聞證據表示「沒有意見」、
      「對於證據調查無意見」，而未於言詞辯論終結前聲明異
      議，應視為已有將該等傳聞證據採為證據之同意，此刑事
      訴訟法第159 條之5定 有明文。
 （2）被告於本院準備程序時，已表示除證人戊○○○所述外，
      對於全案其餘卷證之證據能力均無意見，且於本院調查證
      據時，知有不得為證據之情形，亦未於言詞辯論終結前聲
      明異議，依刑事訴訟法第159 條之5 之規定，應視為被告
      已同意告訴人乙○○、證人丙○○於警詢、檢察事務官詢
      問時之陳述、證人丙○○出具之新會還款紀錄具有證據能
      力，而可作為證據，本院斟酌上開證據並非非法取得，亦
      無證明力明顯過低之情形，是均得採為證據。
（二）茲就上開證據認定事實如下：
   1、被告與告訴人乙○○、證人戊○○○協議，由被告以其名
      義參加證人李熔佑邀集之合會，約定每期會款由告訴人乙○○存入被告彰化銀行前鎮分行帳號00000000 000000 帳
      戶，再由被告丁○○繳交證人丙○○之事實，業經被告於
      警詢、檢察事務官詢問、本院94年度易字第1845號侵占案
      件審理及本院審理時時供陳不諱（見94年3 月29日警詢筆
      錄、同年5 月9 日、同年7 月20日詢問筆錄、94年11月17
      日準備程序筆錄、95年7 月26日詢問筆錄、96年6 月25日
      準備程序筆錄），核與證人戊○○○於本院94年度易字第
      1845號侵占案件審理時、證人丙○○於檢察官訊問、本院
      94年度易字第1845號侵占案件審理時證述之情節相符（見
      94年5 月9 日詢問筆錄、同年9 月27日訊問筆錄、95年1
      月10日審判筆錄）。證人即告訴人乙○○於本院審理時亦
      結證稱：渠以被告名義參加證人丙○○邀集之合會，當時
      渠因積欠證人戊○○○債務，證人戊○○○有向被告提議
      以被告名義參加合會，由渠繳交會款，標得款項可作為返
      還證人戊○○○之款項，渠當時也有這樣想等語綦詳（見
      本院96年8 月1 日審判筆錄）。此外，復有會單1 紙、被
      告所有彰化銀行前鎮分行帳號00000000000000號帳戶存摺
      1 份在卷可查，此部分事實堪可認定。再者，上開合會於
      90 年3月間止會後，由證人丙○○按月攤還本金，自90年
      4 月起至92年9 月間止，業已交付56,500元予被告之事實
      ，為被告所不否認，核與證人丙○○於警詢、檢察事務官
      詢問、檢察官訊問、本院94年度易字第1845號侵占案件審
      理時證述之情節相符（見94年3 月29日警詢筆錄、同年5
      月9 日、同年月19日詢問筆錄、同年9 月27日訊問筆錄、
      95 年1月10日審判筆錄、95年10月25日詢問筆錄），復有
      證人丙○○出具之還款紀錄1 份附卷可查。又被告並未將
      上開款項交付告訴人乙○○乙情，亦為被告所是認，亦核
      與證人即告訴人乙○○於警詢、檢察事務官詢問、檢察官
      訊問及本院審理時證述之情節相合（見94年3 月31日警詢
      筆錄、同年5 月9 日、同年7 月20日詢問筆錄、同年9 月
      9 日訊問筆錄、本院96年8 月1 日審判筆錄）。此部份事
      實，應堪信實。
   2、然按刑法上侵占罪之成立，以擅自處分自己持有之他人所
      有物，或易其持有為所有，而逕為所有人之行為，為其構
      成要件，其行為態樣雖各有不同，要必具有不法所有之意
      圖，方與本罪構成之要件相符（最高法院19年度上字第10
      52號判例意旨參照）。另按稱合會者，謂由會首邀集二人
      以上為會員，互約交付會款及標取合會金之契約；因會首
      破產、逃匿或有其他事由致合會不能繼續進行時，會首及
      已得標會員應給付之各期會款，應於每屆標會期日平均交
      付於未得標之會員。但另有約定者，依其約定，民法第70
      9 條之1 第1 項、第709 條之9 第1 項分別定有明文。查
      被告與告訴人乙○○協議，由被告以其本人名義參加證人
      丙○○邀集之合會，僅係每月會款由證人乙○○支付，從
      而該合會契約應係存在會首丙○○、被告及其他全體會員
      彼此間。被告與告訴人間則係成立另一債權債務關係，基
      於債之相對性原則，被告依民法第709 條之9 第1 項規定
      ，自可取得會首及已得標會員應平均給付各期會款之所有
      權。至告訴人乙○○本可依渠與被告間之協議，向被告請
      求上開款項，惟此乃係另一債權債務關係之問題。從而，
      被告取得證人丙○○交付之上開款項，並非持有他人之物
      ，被告雖未將上開款項交付告訴人乙○○，依上開判例意
      旨所示，亦不得以侵占罪相繩。
   3、綜上所述，本件應係被告與告訴人乙○○間對於會款應如
      何給付、結算之民事糾葛問題，揆諸上揭判例意旨，被告
      之行為與刑法侵占罪之構成要件尚不相當，非能遽以該罪
      相繩。
（三）另按刑法第342 條之背信罪，以為他人處理事務，意圖為
      自己或第三人不法之利益，或損害本人之利益，而為違背
      其任務之行為，致生損害於本人之財產或其他利益者，為
      其構成要件；又如無刑法第342 條之為自己或第三人取得
      不法利益或損害本人利益之意圖，即屬缺乏意思要件，尚
      難以背信罪相繩（最高法院30年上字第1210號判例意旨參
      照）。查檢察官以被告涉犯刑法第335 條第1 項侵占罪嫌
      聲請以簡易判決處刑，嗣經本院認不應以簡易判決處刑，
      改依通常程序審理，迺公訴人於論告時，竟改稱被告所涉
      應係侵占、背信罪嫌云云。然查：公訴人並未指明被告係
      受何人委託，為該人處理何種事務，且亦未敘明被告有何
      違背其任務之行為。況就檢察官聲請簡易判決處刑意旨所
      載，被告係與證人戊○○○、告訴人乙○○協議，由被告
      出名參加證人李熔佑邀集之合會，會款則由告訴人乙○○
      交由被告轉交證人丙○○，終期合會金則作為清償告訴人
      乙○○積欠證人戊○○○債務之款項，此部份事實亦認定
      同前。又被告於會首止會後，確實陸續匯款40,700元至證
      人戊○○○女兒鍾慧雯所有臺灣銀行三民分行帳號000000
      000000號帳戶之事實，亦據被告於警詢、偵訊時供陳明確
      （見94年3 月29日警詢筆錄、同年9 月27日偵訊筆錄），
      復有匯款資料、電匯匯款回條在卷可資佐證。至證人戊○○○雖否認上開款項即係分配之會款云云。然查，證人戊○○○於警詢及檢察事務官詢問時先稱：該筆款項係被告
      追求伊而交付之零用錢云云（見94年3 月31日警詢筆錄、
      同年5 月9 日詢問筆錄）；嗣改稱：該筆款項係因伊房屋
      被拍賣，伊向被告要的錢，須繳付利息予被告云云（見94
      年7 月20日詢問筆錄），前後證述已有不一。況證人戊○○○於檢察事務官詢問時亦稱：當時被告匯錢予伊，伊認
      為係被告給伊之生活費云云（見95年8 月30日詢問筆錄）
      。益徵證人戊○○○所稱：被告匯款予伊係充作生活費云
      云，應係伊個人主觀認知之詞。從而，被告匯款予證人戊○○○之女時，主觀上有無將其自證人丙○○處收取之分
      配款轉交證人戊○○○，以清償告訴人乙○○積欠證人戊○○○之債務之認知，已非無疑，自不足以認定被告有何
      為自己或第三人取得不法利益或損害本人利益之意圖，依
      上開判例意旨，尚難以背信罪相繩，附此敘明。
五、綜上所述，堪認公訴人認定被告犯嫌所憑之證據，即未達通
    常一般人均不致有所懷疑，而得以確信其為真實之程度，尚
    不得遽為不利被告之認定。此外，復查無其他積極證據足認
    被告有何侵占、背信犯行，揆諸首揭法條及判例意旨說明，
    顯然不能證明被告犯罪，應為無罪之諭知，以昭審慎。
據上論斷，應依刑事訴訟法第301條第1項判決如主文。
本案經檢察官甲○○到庭執行職務。
中　　華　　民　　國　　96　　年　　8 　　月　　15　　日
                  刑事第九庭審判長法　官  王啟明
                                  法  官  王奕勛
                                  法  官  謝梨敏
以上正本證明與原本無異。
如不服本判決，應於判決送達後10日內，向本院提出上訴狀。
                                  書記官  林志衡
中　　華　　民　　國　　96　　年　　8　　月　　15 　　日
